【裁判字號】    99,聲再,179
【裁判日期】    991213
【裁判案由】    違反商業會計法等
【裁判全文】
臺灣高等法院高雄分院刑事裁定         99年度聲再字第179號
聲請  人即  吳汶達
受判  決人
上列聲請人因違反商業會計法等案件，對於最高法院99年度台上
字第6685號確定判決（本院99年度金上重更(二)字第4 號；原審案
號：臺灣高雄地方法院91年度訴字第3214號；起訴案號：臺灣高
雄地方法院檢察署90年度偵字第16539 號），聲請再審，本院裁
定如下：
    主  文
再審之聲請駁回。
    理  由
一、再審聲請意旨略以：(一)關於高雄縣湖內鄉○○段土地及路竹
    鄉○○段土地部分：證人張榮次證稱系爭土地非全部為張榮
    次購買，另有一位「參加股東」一起購買。顯見被告辯稱系
    爭土地原係於民國83年2 月間被告以吳春蓮名義與張榮次、
    江亞文等人向蘇惠珍購得，被告持分1000之542 ，登記吳春
    蓮名下等語為真。而吳春蓮將系爭土地登記在張榮次名下，
    張榮次並未付資金之事實，除卷內查無張榮次付款證據外，
    依張榮次所證，亦可推認。原判決犯罪事實一、(一)、(二)合計
    新臺幣（下同）99,472,623元土地價款，張榮次實際上雖未
    取得，然如前述，被告取得上開款項，係為抵償張榮次積欠
    被告之土地價款，則張榮次原積欠被告之1 億餘元買賣土地
    價金債務即因抵銷而減少，對被告之債務於抵銷款項範圍內
    已不存在，對張榮次而言並未成任何損害，而與偽造文書罪
    之構成要件不合，被告所為不該當刑法第210 條之偽造私文
    書罪。(二)關於高雄市○○○路「維士比大樓」部分：依證人
    林慧靜及黃希成所為相符之證詞，被告確實出資合建系爭維
    士比大樓，並將分得之21、22樓出賣予仁翔公司無訛。而維
    士比大樓於82年間尚未動工，被告僅為地主，無從擁有維士
    比大樓建物所有權，此為黃希成所明知，迄87年11月間，林
    慧靜出名與仁翔公司簽約時，維士比大樓建物仍非登記為被
    告所有，黃希成夫婦仍出名與仁翔公司簽約，則黃希成夫婦
    是否不知與仁翔公司簽約時，維士比大樓第21、22樓非登記
    被告所有？再依合建契約書及證人即地主之一陳甲神所證，
    足證維士比大樓之地主確實可以分配取得建物所有權，故證
    人陳麗華所證：地主僅有優先承購權，沒有分配房屋云云，
    即不能採信。被告分得維士比大樓第19至22層之際，適逢仁
    翔公司因辦公室狹小擬另購大樓辦公之情，有仁翔公司87年
    10月1 日董事會議事錄可佐，並經證人黃希成證，被告乃透
    過黃希成之妻林慧靜出面與仁翔公司簽約，將其分配取得之
    第21、22層出售予仁翔公司，惟仁翔公司因週轉困難，無力
    支付餘款而遭解除契約，被告當然無法將上開建物所有權移
    轉登記予仁翔公司名下。被告係有權將建物賣予仁翔公司收
    取價金，自無侵占犯行。再參酌仁翔公司財務季報表暨會計
    師核閱報告書，仁翔公司於87年9 月30日止，尚有流動資產
    52億餘元，淨利有2 億餘元，足見仁翔公司於簽約時，確有
    資力購買。仁翔公司訂約後突然發生鉅額虧損，致公司資金
    週轉不靈而無法給付尾款，原審判決指公司資產不足，通常
    係長期情勢所致，容有誤解。又之所以於訂後一、二個月內
    ，建物、土地或解約或出賣，係因仁翔公司於買受維士比大
    樓第21、22樓後，無法依約給付買賣價金，因違約而遭解約
    ，並沒收定金，被告又因需款項週轉始將土地出賣予通發公
    司，此實係因仁翔公司於訂約後營運發生鉅額虧損，無法履
    約造成之連鎖效應，並無反常之情。綜上所陳，原審判決確
    有新證據未為調查，該未調查之證據亦顯然可認為足以動搖
    原有罪之確定判決，而有刑事訴訟法第420 條第1 項第6款
    規定發現確實之新證據，足認被告應受無罪或輕於原判決所
    認罪名之判決，爰聲請再審云云。
二、按因發見確實之新證據，足認受有罪判決之人應受無罪之判
    決者，得聲請再審，固為刑事訴訟法第420 條第1 項第6 款
    所明定。惟所謂發見新證據，係指該證據當時已經存在，為
    法院及當事人所不及知，不及調查斟酌，至其後始行發見，
    且就證據本身形式上觀察，固不以絕對不須經過調查程序為
    條件，但必須顯然可認為足以動搖原有罪確定判決，而為受
    判決人無罪、免訴、免刑或輕於原判決所認罪名之判決者為
    限。此受理聲請再審之最後事實審法院，應就聲請再審理由
    之所謂「新證據」，是否具備事實審判決前已經存在，為法
    院、當事人所不知，事後方行發見之「嶄新性」，及顯然可
    認足以動搖原有罪確定判決，應為無罪、免訴、免刑或輕於
    原判決罪名之「顯然性」二要件，加以審查，為判斷應否准
    予開始再審之準據（最高法院85年度台抗字第308 號、78年
    度台抗字第145 號裁定及77年度台上字第55號判決意旨參照
    ）。
三、依聲請人上開聲請意旨，其係以張榮次、林慧靜、黃希成、
    陳甲神等人之陳述，作為新證據而聲請再審。然查，上開供
    述證據，均係於原判決審理時即已經存在，且為法院及當事
    人所已知之證據，而不合於上開說明所稱之「嶄新性」，而
    非刑事訴訟法第420 條第1 項第6 款所謂之「新證據」。
四、綜上所述，聲請人所提上開證據，尚非上開規定所稱之新證
    據，則聲請人以上開聲請意旨聲請再審，並無理由，爰依刑
    事訴訟法第434 條第1 項之規定，裁定如主文。
中    華    民    國    99    年    12    月    13    日
                刑事第二庭  審判長法  官  林正雄
                                  法  官  黃壽燕
                                  法  官  邱明弘
以上正本證明與原本無異。
如不服本裁定應於送達後5 日內向本院提出抗告狀。
中    華    民    國    99    年    12    月    13    日
                                  書記官  林明威

司法院資訊處製作；財團法人民間司法改革基金會備份。
